【裁判字號】    96,重訴,68
【裁判日期】    980901
【裁判案由】    侵權行為損害賠償
【裁判全文】
臺灣高等法院民事判決                  96年度重訴字第68號
原      告  丁○○
            己○○
            戊○○民國80年.
上列  一人
法定代理人  甲○○    住桃園縣.
共      同
訴訟代理人  洪條根律師
被      告  丙○○    住臺中縣.
                        押於臺灣臺北看守所）
            乙○○    住桃園縣.
            庚○○    住桃園縣.
上列當事人間因侵權行為損害賠償事件，經原告提起刑事附帶民
事訴訟，由本院刑事庭移送前來，經本院於民國98年 8月11日言
詞辯論終結，判決如下：
    主      文
被告應連帶給付原告各新臺幣貳佰伍拾萬元及自民國九十六年七
月二十日起，至清償日止，按年息百分之五計算之利息。
原告其餘之訴駁回。
本判決原告勝訴部分，於原告分別以新臺幣捌拾萬仟元供擔
保後，均得假執行。
原告其餘假執行之聲請駁回。
    事實及理由
一、本件原告聲明求為判決：(一)被告應連帶給付原告各新臺幣（
    下同） 500萬元及自附帶民事訴訟起訴狀繕本送達之翌日即
    民國（下同）96年 7月20日起，至清償日止，按年息5%計算
    之利息。(二)願供擔保請准宣告假執行。
    被告聲明求為判決：原告之訴及假執行之聲請均駁回。
二、原告起訴主張：被告於95年 1月17日凌晨零時許，在桃園縣
    中壢市○○路11巷口，共同將被害人董聿玲殺害，應負共同
    侵權行為損害賠償責任；原告丁○○為董聿玲之母，原告己
    ○○、戊○○分別為董聿玲之長子、次子，因此事故分別遭
    受喪子及喪父之痛，在精神上所感受之莫大痛苦，不言可喻
    ，自得請求被告連帶賠償非財產上損害之慰藉金等情，爰依
    侵權行為之法則，求為命被告應連帶給付原告各 500萬元並
    加付法定遲延利息之判決。
    被告丙○○則以：伊僅欲教訓董聿玲，並無殺死董聿玲之犯
    意云云；而被告乙○○亦以：伊到場係為勸架，並未以腳踢
    董聿玲，亦未參與殺害董聿玲，雖曾以腳撥弄董聿玲，惟目
    的僅在確認其是否仍有意識，並無殺人或傷害之犯意云云；
    被告庚○○亦以：伊於事後始抵達現場，係因擔心倒臥在地
    之董聿玲遭往來車輛輾壓，故與訴外人吳亮孝共同將董聿玲
    抬到路邊，未以腳踢或毆打董聿玲，當時所著黑色球鞋上之
    血跡，應係跨過董聿玲時不慎沾染所致云云，資為抗辯。
三、經查原告主張原告丁○○、己○○、戊○○（其法定代理人
    即其母甲○○於86年12月16日與董聿玲離婚─見本院重附民
    字卷第 8頁）依序為被害人董聿玲之母、長子、次子，而董
    聿玲於前揭時、地，遭被告共同殺害之事實，業據其提出戶
    籍謄本為證（見本院重附民字卷3至5頁），並有驗斷書、相
    驗屍體證明書可稽（見台灣桃園地方法院檢察署95年度相字
    第142號相驗卷95至101、103頁）。 雖被告否認共同殺害董
    聿玲，並以前揭情詞置辯。但查：
    (一)被害人董聿玲於95年 1月17日凌晨零時許，自停放於桃園
      縣中壢市○○路7號「漢皇薑母鴨」附近路旁之車號DA-18
      09號自用小客車旁經過，朝車內張望，並對在車內休息之
      被告丙○○說：「沒什麼」（台語），被告丙○○認董聿
      玲出言不遜，心生不滿，因而下車自後車廂內取出球棒 1
      支，隨董聿玲進入桃園縣中壢市○○路11巷內，原在車內
      休息之被告乙○○見狀亦下車呼喊：「那個人跑哪裡去」
      ，並自後方追跟，嗣被告丙○○在強國路11巷 4號門前追
      上董聿玲後，與董聿玲發生扭打拉扯，適時被告乙○○自
      後跟上被告丙○○，見董聿玲反擊，被告乙○○即以右腳
      踢董聿玲左側大腿靠近腰部處，被告丙○○則趁董聿玲遭
      踢而彎腰之際，持球棒重擊董聿玲頭頂部一下，董聿玲受
      此攻擊後不支倒地，惟被告丙○○仍未停手，持續以球棒
      朝董聿玲揮擊二下。隨後被告乙○○將被告丙○○所持球
      棒取下後，基於傷害之犯意，以腳猛踢董聿玲上半身二次
      ，並撿拾某不明物體重擊董聿玲頭部一下。之後，被告乙
      ○○即步出巷口，途中遇見前往尋找被告丙○○、乙○○
      之被告庚○○，被告乙○○向被告庚○○表示：「丙○○
      在裡面跟別人打架，我的腳很痛，你去裡面看一下」，被
      告庚○○聞言即往強國路11巷方向走去，在巷口遇見丙○
      ○，並與丙○○一同進入巷內查看董聿玲，被告庚○○竟
      基於傷害之犯意，以腳後跟重踢董聿玲頭部二下，致其所
      著黑色球鞋上沾有董聿玲之血跡，隨即離開。嗣被告庚○
      ○又與訴外人吳亮孝先回到現場查看，被告庚○○經吳亮
      孝提議，為免倒臥於路中之董聿玲遭往來車輛輾過，遂一
      同將董聿玲抬到路旁，嗣被告庚○○接續前揭傷害之犯意
      ，高舉右手再予毆打董聿玲後，方與吳亮孝離開現場。嗣
      被告丙○○獨自再次回到強國路11巷 4號門前查看董聿玲
      ，認為董聿玲躺在地上裝死，遂接續上開殺人犯意，走至
      巷口取下滅火器，再返回董聿玲臥倒處，以該滅火器噴灑
      董聿玲之頭部及全身，致滅火器泡沫覆蓋董聿玲頭身，並
      滲溢蔓延至趴臥之董聿玲臉面口鼻，繼而更將停放一旁之
      車號 SEE-021號輕型機車拉至董聿玲身旁後，將該機車朝
      臥倒地上之董聿玲身上推倒，壓住董聿玲之上半身，旋即
      離去。董聿玲因受被告接連之攻擊，致受有頭部鈍挫傷及
      撕裂傷、顱骨多發性骨折併延伸至右顱底、大腦蜘蛛膜下
      腔出血、右腦頂葉、枕葉及額葉下面挫傷出血、右胸後壁
      第6、7、8肋骨骨折、 右肺挫傷出血、左胸壁外側數處同
      方向長方形之擦傷、左前臂後部擦傷一處及右腳內踝撕裂
      傷一處等傷害，雖經送醫急救，惟因頭部鈍挫傷，導致顱
      骨多發性骨折合併顱內出血，於送醫途中即因傷重不治死
      亡之事實，業經台灣桃園地方法院檢察署檢察官督同驗驗
      員到場相驗並經法務部法醫研究所鑑定屬實，有驗斷書、
      相驗屍體證明書及法務部法醫研究所95年4月12日 (95)醫
      鑑字第0207號鑑定書可稽（見台灣桃園地方法院檢察署95
      年度相字第 142號相驗卷95至101、103、118至123頁）；
      並據被告丙○○、乙○○、庚○○於本院97年度上重更(一)
      字第12號刑事訴訟警訊、偵審中自白及供述明確，且經證
      人吳亮孝、秘密證人A2、及鑑定證人即法醫羅澤華於上開
      刑事訴訟審理中到場證述屬實（見本院卷83至93頁）；此
      外，復有球棒1支、沾有血跡之磚塊1塊及被告庚○○所著
      沾有血跡之黑色球鞋 1雙扣案暨現場錄影翻拍照片可證，
      而上開磚塊及黑色球鞋所沾染之血跡經鑑定結果，其DNA-
      STR型別與被害人董聿玲DNA-STR型別相同，亦有內政部警
      政署刑事警察局95年3月2日刑醫字第0950018872號鑑驗書
      可稽（見外放台灣桃園地方法院95年度重訴字第36號刑事
      卷(一)197頁）。 足見被告丙○○之不法殺害行為，及被告
      乙○○、庚○○之不法傷害行為，乃造成被害人董聿玲死
      亡之共同原因。
    (二)被告丙○○先持球棒擊打被害人董聿玲之頭部，於被告乙
      ○○取下球棒離去後，又與被告庚○○再返回現場查看董
      聿玲，復持滅火器對董聿玲噴灑，更繼而以機車重壓董聿
      玲之上半身，非置董聿玲於死，始肯罷手，依其下手部位
      、下手用力程度，且未將董聿玲送醫逕離開現場之情狀綜
      合觀之，顯見被告丙○○確係出於殺人犯意。況被告丙○
      ○推倒機車重壓董聿玲上半身，再以滅火器泡沫噴灑董聿
      玲之口鼻，可能造成董聿玲無法呼吸而死亡，尤為被告丙
      ○○所能預見，乃被告丙○○仍執意而為，益見其殺意之
      堅。是被告丙○○抗辯伊僅欲教訓董聿玲，並無殺死董聿
      玲之犯意云云，殊不足取。
    (三)依上開刑事訴訟審理中勘驗現場監視器錄影光碟及監視錄
      影翻拍照片顯示，被告乙○○尾隨持球棒之被告丙○○至
      強國路11巷內，並以雙手拉住被告丙○○，制止其毆打董
      聿玲，終於取下被告丙○○所持球棒，與被告丙○○離開
      現場（見本院卷93、94頁）；復經徵諸證人彭仲豪於上開
      刑事訴訟偵審中證稱：「…丙○○與乙○○先離開到我車
      上睡，他們離開後約10幾分鐘，乙○○就跑回來告訴我說
      ，他們睡在車子上有人來亂他們，說他們好像要打起來，
      叫我去勸架…」、「乙○○（跑回漢皇薑母鴨店）說：『
      丙○○跟人家打架』，並叫我們去勸架」（見台灣桃園地
      方法院檢察署95年度偵字第2240號偵查卷76頁、台灣桃園
      地方法院95年度重訴字第36號刑事卷 162頁），足見被告
      乙○○並無與被告丙○○共同殺人之犯意聯絡。雖被告乙
      ○○於被告丙○○與董聿玲扭打之際，曾以右腳踢董聿玲
      之左側大腿靠近腰部處，惟被告乙○○係因董聿玲反擊，
      方有此舉；且董聿玲遭踢後是否彎腰，乃其生理反應，並
      非被告乙○○所得事先設計並與被告丙○○相互計劃，自
      難因董聿玲遭踢彎腰後，旋遭被告丙○○持球棒重擊頭頂
      部倒地，遽認被告乙○○與被告丙○○間具有殺人犯意之
      聯絡。是原告主張被告乙○○有共同殺害董聿玲之犯意云
      云，尚不足取。惟被告乙○○於董聿玲倒地後，持續踢猛
      董聿玲上半身二次，並撿拾某不明物體重擊董聿玲頭部一
      下等情，業據秘密證人A2在上開刑事訴訟審理中證述明確
      （見本院卷87、88頁），足見被告乙○○確有傷害董聿玲
      之犯意及行為，其抗辯僅以腳撥弄董聿玲，目的在於確認
      其是否仍有意識，並無傷害之犯意云云，自不足取。
    (四)被告庚○○於前揭時、地，以腳踢董聿玲之頭部二下，致
      其所著黑色球鞋上沾有董聿玲之血跡之事實，業據被告庚
      ○○於上開刑事訴訟警訊及偵審中迭次供述屬實（見台灣
      桃園地方法院檢察署95年度偵字第2240號偵查卷66、 127
      頁及台灣桃園地方法院95年度聲羈字第78號卷20、21頁）
      ；復經徵諸扣案球鞋上之血跡遺留方式，與不慎碰觸血跡
      所造成之抹擦痕跡不同，顯非因沾染所致（見本院卷90頁
      ）。是被告庚○○抗辯伊未以腳踢董聿玲，當時所著黑色
      球鞋上之血跡，係跨過董聿玲時不慎沾染所致云云，殊不
      足取。又被告庚○○雖以腳踢董聿玲之頭部，又毆打董聿
      玲，惟其主觀上若有殺人之犯意，衡諸常情，則其儘可容
      任董聿玲倒臥地上，應無為避免董聿玲遭往來車輛輾過，
      而與訴外人吳亮孝一同將之抬至路旁之理，足見被告庚○
      ○僅具有傷害董聿玲之犯意，並無殺人犯意。原告主張被
      告庚○○亦具有共同殺害董聿玲之犯意云云，尚不足取。
    (五)況被告丙○○因此所涉及殺人罪責部分，業經本院刑事庭
      以97年度上更重(一)字第12號刑事判決判處無期徒刑，褫奪
      公權終身在案；被告乙○○、庚○○因此所涉及傷害致死
      罪責部分，亦經本院刑事庭以上開刑事判決各判處有期徒
      刑12年在案（見本院卷80頁）。雖該案件現正由被告上訴
      最高法院審理中，但本院綜合上開事證，依自由心證，認
      定被告丙○○確有前揭殺害董聿玲之事實，被告乙○○、
      庚○○確有前揭傷害董聿玲致死之事實，自不待於該刑事
      判決之確定（最高法院38年穗上字第87號判例參照）。附
      此敘明。
四、按因故意或過失，不法侵害他人之權利者，負損害賠償責任
    ；又數人共同不法侵害他人之權利者，連帶負損害賠償責任
    ，民法第184條第1項前段、第185條第1項前段定有明文。又
    民事上之共同侵權行為（狹義的共同侵權行為，即加害行為
    ）與刑事上之共同正犯，其構成要件並不完全相同，共同侵
    權行為人間不以有意思聯絡為必要，數人不法侵害他人之權
    利者，苟各行為人之行為，均為其所生損害之共同原因，即
    所謂行為關連共同，亦足成立共同侵權行為（最高法院66年
    台上字第2115號、67年台上字第1737號判例參照）。又不法
    侵害他人致死者，被害人之父、母、子、女及配偶，雖非財
    產上之損害，亦得請求賠償相當之金額，亦為民法第 194條
    所明定。經查，被告共同不法侵害被害人董聿玲致死，已如
    前述，自應負共同侵權行為之連帶損害賠償責任。又原告丁
    ○○為董聿玲之母，原告己○○、戊○○為董聿玲之長子、
    次子，因此事故分別驟失愛子及慈父，在精神上自必感受莫
    大之痛苦鄉力爰斟酌原告丁○○為小學畢業，目前無業，95
    年度全年度財產總額為219萬1,143元；原告己○○現就讀大
    學、原告戊○○現就讀國中，彼二人均無資產（見本院卷41
    頁背面、47至52頁）；而被告丙○○為國中肄業，案發前在
    砂石廠工作，每月收入約2、3萬元，並無資產；被告乙○○
    為國中畢業，案發前在餐廳工作，每月收入1萬8,000元，並
    無資產；被告庚○○為國中畢業，案發前無業，並無資產（
    見本院卷41頁背面、54至56頁），及加害程度等一切情狀後
    ，認原告所得請求被告連帶賠償之慰藉金額，應以原告每人
    各250萬元為適當；至逾上開金額之請求，即屬無據。
五、從而，原告本於民法第184條第1項前段、第185條第1項前段
    、第194條之規定，請求被告連帶給付原告各250萬元及自附
    帶民事訴訟起訴狀繕本送達之翌日即96年 7月20日（見本院
    重附民字卷第 2頁）起，至清償日止，按年息5%計算之利息
    部分，為有理由，應予准許；至逾上開金額所為之請求，為
    無理由，應予駁回。又本件係依刑事訴訟法第504條第1項規
    定移送民事庭之附帶民事訴訟，依同條第 2項之規定，免納
    裁判費，此外，復無其他費用之支出，自毋庸為訴訟費用負
    擔之裁判。末查，原告既陳明願供擔保，以代釋明，聲請宣
    告假執行，就原告勝訴部分，經核尚無不合，爰酌定相當之
    擔保金額併予准許；至原告敗訴部分，因訴之駁回已失所附
    麗，應併予駁回。
六、至兩造其餘之攻擊或防禦方法及未經援用之證據，經本院斟
    酌後，認為均不足以影響本判決之結果，自無逐一詳予論駁
    之必要，併此敘明。
七、據上論結，本件原告之訴為一部有理由，一部無理由，依民
    事訴訟法第463條、第390條第2項，判決如主文。
中    華    民    國    98    年    9     月    1     日
                    民事第六庭
                        審判長法  官 林鄉誠
                              法  官 許紋華
                              法  官 梁玉芬
正本係照原本作成。
如不服本判決，應於收受送達後20日內向本院提出上訴書狀，其
未表明上訴理由者，應於提出上訴後20日內向本院補提理由書狀
（均須按他造當事人之人數附繕本）上訴時應提出委任律師或具
有律師資格之人之委任狀；委任有律師資格者，另應附具律師資
格證書及釋明委任人與受任人有民事訴訟法第466條之1第1項但
書或第2項（詳附註）所定關係之釋明文書影本。
中    華    民    國    98    年    9     月    2     日
                              書記官 常淑慧
附註：
民事訴訟法第466條之1（第1項、第2項）：
對於第二審判決上訴，上訴人應委任律師為訴訟代理人。但上訴
人或其他法定代理人具有律師資格者，不在此限。
上訴人之配偶、三親等內之血親、二親等內之姻親，或上訴人為
法人、中央或地方機關時，其所屬專任人員具有律師資格並經法
院認為適當者，亦得為第三審訴訟代理人。


司法院資訊處製作；財團法人民間司法改革基金會備份。
